【裁判字號】    98,消債更,437
【裁判日期】    990112
【裁判案由】    更生事件
【裁判全文】
臺灣臺北地方法院民事裁定           98年度消債更字第437號
聲  請  人
即債務人    甲○○
上列當事人因消費者債務清理事件聲請更生暨保全處分，本院裁
定如下：
    主  文
聲請駁回。
聲請費用由聲請人負擔。
    理  由
一、按債務人與金融機構協商成立者，不得聲請更生或清算，但
    因不可歸責於己之事由，致履行顯有重大困難者，不在此限
    ；本條例施行前，債務人依金融主管機關協調成立之中華民
    國銀行公會會員辦理消費金融案件無擔保債務協商機制與金
    融機構成立之協商，準用前項之規定，消費者債務清理條例
    第151條第5項、第6項分別定有明文。又聲請更生或清算不
    合程式或不備其他要件者，法院應以裁定駁回之，但其情形
    可以補正者，法院應定期間先命補正，復為同條例第8條所
    明定。
二、本件債務人聲請更生之意旨略以：其有不能清償債務情事，
    前已提出債權人清冊，以書面向最大債權金融機構請求共同
    協商債務清償方案，協商成立並約定每月償還新臺幣（下同
    ）10,442元，每月收入扣除依協商條件應清償之金額，無法
    維持最低生活，有不可歸責於己之事由，致履行顯有重大困
    難，故依法聲請更生云云。經查：
    (一)查債務人依自己之清償能力，與債權人協商按月分期清償
      之金額，於未受債權人強暴、脅迫或詐欺情形下，應係基
      於自由意識，與債權人簽訂協議書並約定每月償還金額，
      且債權人所計算出之每月攤還金及擬定之協議書，尚須債
      務人簽名寄回或以其他方法表示同意，該項協議始謂成立
      ，並非債權人單方意思表示即可讓協議成立。是債務清償
      方案成立後，固由債務人按其條件履行，惟需於其後發生
      情事變更，在清償期間收入或收益不如預期，致該方案履
      行困難甚或履行不能，因不可歸責於己，始能依本條例第
      151條第5項但書之規定聲請更生或清算。此項規定旨在避
      免債務人任意毀棄已成立之協商，濫用更生或清算之裁判
      上債務清理程序，蓋以債務清償方案係經當事人行使程序
      選擇權所為之債務清理契約，債務人自應受該成立之協議
      所拘束。
    (二)債務人於本條例施行前，依金融主管機關協調與中華民國
      銀行公會會員即債權人安泰商業銀行（下稱安泰銀行）辦
      理消費金融案件無擔保債務協商，與之成立協商還款方案
      係約定每月繳納協商款項10,442元，分120期，利率為0，
      自95年6月起繳款等情，有協議書在卷可稽。債務人自陳
      ：「95年協商時，於台灣東急警保全公司擔任保全員，平
      均每月薪資為35,461元，扣除協商月付款後，所剩金額尚
      能維持其生活必要支出及其子之扶養費支出。後於96年1
      月至福茂塑膠公司任職，每月薪資僅有22,000元，以該收
      入金額扣除協商還款金額後，僅剩餘11,558元，實無法維
      持生活必要支出及扶養費支出，故於98年8月毀諾云云。
      」惟安泰銀行陳報：「本行於98年10月毀諾後，主動去電
      告知提供債務人『個別協商一致性方案』，以債務人所有
      金融機構總負債約90萬元，提供180期0利率專案，惟債務
      人表示不願意接受，執意參加更生。」此有最大債權銀行
      安泰銀行之民事陳報狀在卷可稽。由此足認聲請人無還款
      之誠意，企圖藉由更生程序規避應履行之債務。
    (三)債務人雖自陳95年協商時之每月薪資為35,461元，扣除協
      商月付款後，尚可維持生計，惟依安泰銀行提供債務人所
      簽之收入證明切結書所載：「切結人每月收入為新台幣
      24,660元」，與其於更生聲請狀所述每月薪資相比，相差
      約1萬元，顯見債務人陳報於本院之薪資收入不實；倘債
      務人協商時之實際薪資為24,660元，尚可負擔起協商月付
      款，縱令轉換新職月薪資為22,000元，非無繼續還款之可
      能性。
三、更生清算之聲請係責任財產制度下最後手段，並須以債務人
    實質已不能清償者為限，此亦為本法第3條所明定，債務人
    年約39歲，正值年輕力壯，僅須積極工作則穩定收入當屬可
    期，復加以債權人依其能力及負擔適度調整清償條件，則債
    務人所積欠之債務即不生不能清償之情形。債務人既於本條
    例施行前與債權銀行成立協商，如事後債務金額有所變更或
    有有履行不便之情形，認清償方案應予適當調整，非不可經
    由本條例所規定之協商程序，再與債權人重新協商，訂定適
    當可行之清償方案，且依97年5月中華民國銀行公會決議，
    金融機構就曾經參加95年度債務協商毀諾客戶提供「個別協
    商一致性方案」及對有繳款困難之債務協商持續履約客戶提
    供「變更債務協商協議書方案」，債務人自當循此途徑以求
    解決，方符合本條例兼顧保障債權人公平受償及重建復甦債
    務人經濟生活之立法目的。是債務人於協商毀諾後，尚有再
    次與債權銀行重行協商之可能。
四、綜上所述，本件債務人並非因不可歸責於己之事由，致履行
    協商顯有重大困難，其聲請更生自屬要件不備，且又無從補
    正，依首揭條文之意旨，應駁回其更生之聲請，爰裁定如主
    文。
中    華    民    國    99    年    1     月    12    日
                民事庭        法  官    謝明珠
以上正本係照原本作成。
如不服本裁定，應於裁定送達後10日內，以書狀向本院提出抗告
，並繳納抗告費新臺幣1,000元。
中    華    民    國    99    年    1     月    12    日
                              書記官    林美嘉

司法院資訊處製作；財團法人民間司法改革基金會備份。
